【裁判字號】    96,訴,7271
【裁判日期】    970125
【裁判案由】    第三人異議之訴
【裁判全文】
臺灣臺北地方法院民事判決              96年度訴字第7271號
原      告  甲○○
訴訟代理人  徐克銘律師
            洪大植律師
            林建志律師
被      告  亞洲信託投資股份有限公司
法定代理人  乙○○
訴訟代理人  郭方桂律師
上列當事人間第三人異議之訴事件，本院於97年1 月11日言詞辯
論終結，判決如下：
    主      文
原告之訴及假執行之聲請均駁回。
訴訟費用由原告負擔。
    事實及理由
一、原告起訴主張：
  (一)先位部分：
    本院96年度執字第61980 號被告與訴外人劉春吟（原名：陳
    劉春吟）清償債務強制執行事件，前於民國96年9 月5 日，
    依被告之聲請，以北院錦96執黃字第64980 號，扣押劉春吟
    在中聯信託投資股份有限公司（以下簡稱：中聯信託）城中
    分公司之存款債權，惟該帳戶係原告因不願他人知悉財產狀
    況，經與劉春吟商議，而以劉春吟名義開立之帳戶，該帳戶
    係供原告存款之用，其內之存款新臺幣（下同）150 萬元係
    原告以所有之金錢存入，其存款債權實際債權人為原告，而
    非劉春吟，劉春吟對中聯信託並無金錢存在，被告聲請就非
    屬劉春吟之系爭存款債權為強制執行，顯有違誤，原告就系
    爭存款債權應具有排除強制執行之權利，爰依強制執行法第
    15條規定，提起第三人異議之訴等語。並聲明：本院96 年
    度執字第61980 號清償債務強制執行事件就劉春吟對中聯信
    託之存款債權所為之強制執行程序應予撤銷。
  (二)備位部分：
    原告與被告間並無任何債權債務關係，而系爭存款債權之實
    際債權人復係原告，而非劉春吟，被告自無受領系爭存款之
    法律上原因，故如本院認原告無以提起第三人異議之訴，被
    告受領系爭存款仍屬無法律上原因而應負返還義務，爰依民
    法第179 條規定，備位請求被告返還相當於系爭存款債權金
    額之利益等語。並聲明：1.被告應給付原告150 萬元，及自
    起訴狀繕本送達翌日即96年10月6 日起至清償日止，按年息
    5%計算之利息。2.願供擔保，請准宣告假執行。
二、被告則以：本院96年度執字第61980 清償債務強制執行事件
    ，被告係以劉春吟對中聯信託150 萬元之存款債權為執行標
    的，中聯信託並未否認劉春吟上開存款債權存在，該等債權
    自屬劉春吟所有。縱如原告所稱該等存款係其出資存入（被
    告予以否認），惟於存款債權轉讓與原告之前，該存款債權
    仍非原告所有，原告主張該存款債權為其所有，並非可採。
    依強制執行法第15條規定提起第三人異議之訴者，須第三人
    就執行標的物有足以排除強制執行之權利者，始得提起，所
    謂就強制執行標的物有足以排除強制執行之權利者，係指對
    於執行標的物有所有權、典權、留置權、質權存在情形之一
    者而言，原告對於上開執行標的物並無所有權、典權、留置
    權、質權存在，原告自不得提起第三人異議之訴等語資為抗
    辯。並聲明：駁回原告之訴。
三、兩造不爭執之事項：
  (一)本院96年度執字第61980 號被告與劉春吟清償債務強制執行
    事件，前於96年9 月5 日，依被告之聲請，以北院錦96執黃
    字第64980 號，扣押劉春吟在中聯信託城中分公司之存款債
    權150 萬元。
  (二)本院96年度執字第61980 號被告與劉春吟清償債務強制執行
    事件，因原告依本院96年度聲字第3812號裁定提供擔保，就
    劉春吟對中聯信託之存款債權所為之強制執行程序暫予停止
    。
四、得心證之理由：
  (一)先位部分：
  1.按第三人就執行標的物有足以排除強制執行之權利者，得於
    強制執行程序終結前，向執行法院對債權人提起異議之訴，
    強制執行法第15條前段定有明文。惟所謂就執行標的物有足
    以排除強制執行之權利者，係指對於執行標的物有所有權、
    典權、留置權、質權存在情形之一者而言（最高法院44年度
    臺上字第721 號判例意旨參照）。又按寄託物為代替物時，
    如約定寄託物之所有權移轉於受寄人，並由受寄人以種類、
    品質、數量相同之物返還者，為消費寄託。寄託物為金錢時
    ，推定其為消費寄託。民法第602 條第1 項前段、第603 條
    分別定有明文。是存款戶於金融機構開設存款帳戶，雙方即
    成立消費寄託關係，依民法第603 條規定，其金錢於交付金
    融機構時，所有權即已移轉為該金融機構所有，存款戶僅得
    請求返還同數額之金錢，亦即存款戶對於受寄之金融機構僅
    享有請求返還同數額金錢之權利。
  2.本件原告主張系爭存款係其以所有之金錢存入，該存款債權
    之實際債權人為原告，固有中聯信託城中分公司96年12月3
    日96城覆字第91號函及函附之普通信託資金憑證、往來傳票
    等在卷足憑。惟查系爭存款係以劉春吟名義存入中聯信託，
    為兩造所不爭，核其性質，係屬消費寄託，依上開說明，其
    金錢交付中聯信託時，所有權即移轉為中聯信託所有，劉春
    吟僅取得請求返還同數額金錢之權利而已，易言之，劉春吟
    對中聯信託僅有寄託物返還請求權，對寄託之金錢並無所有
    權，是縱該請求權屬原告所有，亦非所有權，難謂其有足以
    排除強制執行之權利，原告依強制執行法第15條規定提起第
    三人異議之訴，本非可採。且系爭存款既以劉春吟名義存入
    ，縱該存款於辦理寄託行為前屬原告所有，惟於存入中聯信
    託後，該存款所有權即移轉為中聯信託所有，且僅劉春吟得
    行使返還請求權，原告對中聯信託並無請求返還同數額金錢
    之權源，其主張為該存款債權之實際債權人，具排除強制執
    行之權利等語，尚不足採。
  3.綜上，系爭存款之所有權為中聯信託所有，且得請求中聯信
    託返還消費寄託物者亦僅劉春吟而已，原告對於系爭執行標
    的物並無強制執行法第15條所定足以排除強制執行之權利，
    其提起第三異議之訴，於法不合，不應准許。
  (二)備位部分：
  1.按不當得利須以無法律上之原因而受利益，致他人受損害為
    成立要件。而強制執行之目的在實現債權人實體上權利之內
    容，債權人依強制執行而受清償，係以執行名義所載實體上
    權利為其法律上之原因，倘其實體上權利確屬存在，其受清
    償即非無法律上之原因，自不得謂係不當得利而請求返還。
  2.查系爭存款債權固經本院依被告之聲請而為扣押，惟該部分
    執行程序業因原告提供擔保而暫予停止，為兩造所不爭，是
    被告迄未取得系爭存款而受清償，自無受有利益可言，原告
    依不當得利之法則，請求被告返還相當於系爭存款債權金額
    之利益，已非可採。且縱被告業取得系爭存款而受清償，其
    受償既係本於法院之債權憑證及執行命令，亦難謂無法律上
    之原因。況劉春吟積欠被告債務未償，而系爭存款之所有權
    為中聯信託所有，且僅劉春吟得請求中聯信託返還消費寄託
    物者，復如前述，則被告如因強制執行而受清償，僅係實現
    其實體上之權利而已，並未受有利益，其受有利益者，應係
    劉春吟，是縱該存款存入中聯信託前係屬原告所有，且原告
    因此受有損害，原告亦僅得依其與劉春吟間之內部關係對劉
    春吟為請求，其主張被告應返回相當於系爭存款債權金額之
    利益，核非正當，自不足採。
五、從而，原告依強制執行法第15條、民法第179 條規定，先位
    請求撤銷本院96年度執字第61980 號清償債務強制執行事件
    就劉春吟對中聯信託之存款債權所為之強制執行程序，備位
    請求被告應給付原告150 萬元，及自起訴狀繕本送達翌日即
    96年10月6 日起至清償日止，按年息5%計算之利息，均無理
    由，應予駁回。其備位請求既經駁回，其假執行之聲請，亦
    失所附麗，應併予駁回。
六、本件事證已臻明確，兩造其餘攻擊防禦方法及所提證據，核
    與本件判決結果不生影響，爰不另一一論述，附此敘明。
七、結論：本件原告之訴為無理由，依民事訴訟法第78條，判決
    如主文。
中    華    民    國    97    年    1     月    25    日
                  民事第五庭    法  官  陳秀貞
以上正本係照原本作成。
如對本判決上訴，須於判決送達後20日內向本院提出上訴狀。
中    華    民    國    97    年    1     月    25    日
                                書記官  劉碧輝


司法院資訊處製作；財團法人民間司法改革基金會備份。
